【裁判字號】    92,上訴,1757
【裁判日期】    921015
【裁判案由】    恐嚇等
【裁判全文】
臺灣高等法院刑事判決                          九十二年度上訴字第一七五七號
    上  訴  人
    即  自訴人  金鷹國際顧問股份有限公司
    代  表  人  戊○○
    自訴代理人  王東山  律師
                李美寬  律師
                許文生  律師
    被      告  丙○○
                乙○○
                甲○○
                丁○○
    右四人共同
    選任辯護人  周文哲律師
                廖忠信律師
右上訴人因被告誹謗等案件，不服臺灣臺北地方法院九十一年度自字第八九六號，中
華民國九十二年四月二十一日第一審判決，提起上訴，本院判決如左：
    主  文
上訴駁回。
    理  由
一、自訴意旨略以：緣被告丙○○於民國八十三年十月二十九日與加僑國際股份有限
    公司（下稱加僑公司）簽訂委任合約書，委託加僑公司辦理連同家屬四人投資移
    民加拿大手續，酬金全部新台幣（下同）二十四萬元，被告乙○○於八十三年十
    二月六日與加僑公司簽訂委任合約書，委託加僑公司辦理連同家屬六人投資移民
    加拿大手續，酬金全部二十四萬元，被告甲○○於八十二年十月間與加僑公司簽
    訂委任合約書，委託加僑公司辦理投資移民加拿大手續，酬金全部二十四萬元，
    被告丁○○於八十二年十二月十三日與加僑公司簽訂委託合約書，委託加僑公司
    辦理連同家屬五人投資移民加拿大手續，酬金二十四萬元。加僑公司依該委任合
    約為被告等暨其等家屬辦畢手續，經加拿大政府核准移民並進而成為加拿大居民
    或公民，自不發生退還酬金問題，且加僑公司與自訴人金鷹國際顧問股份有限公
    司（下稱金鷹公司）屬不相干之公司，被告等亦無向自訴人金鷹公司索回酬金之
    理由。詎被告等擬具渠四人之委託書委託姓孫者（諒亦公誠公司之人）等五人，
    於九十一年十月二日下午二時至自訴人公司，公眾得出入之場所，持麥克風呼叫
    並拉布條謂：「金鷹公司詐騙集團，欠債還錢」、「別再受騙上當，否則血本無
    歸」等語，致使自訴人公司客戶全部走避，左右鄰居均出來觀看，誹謗自訴人公
    司名譽。被告等復於九十一年十一月二十五日登中國時報第八版新聞予以誹謗自
    訴人公司，即屬散布文字圖畫，意圖散布於眾，而指摘或傳述足以毀損自訴人公
    司名譽之事，並繼續在電視播出。嗣經自訴人公司委任陳明良律師分別於九十年
    十一月十二日、九十一年二月二十日、十月四日，通知被告等適可而止，均不為
    置理，不得不提起本件訴訟。因認被告等均涉犯刑法第三百十條第二項之散布文
    字誹謗罪嫌及同法第三百十三條之散布流言妨害信用罪嫌云云。
二、按犯罪事實應依證據認定之，無證據不得推定其犯罪事實。不能證明被告犯罪者
    ，應諭知無罪之判決，刑事訴訟法第一百五十四條、第三百零一條第一項分別定
    有明文。事實之認定應憑證據，如未能發現相當證據，或證據不足以證明，自不
    能以推測或擬制之方法，為裁判基礎（最高法院四十年台上字第八六號判例參照
    ）。再者告訴人之告訴，本以使被告受刑事訴追為目的，故其陳述是否與事實相
    符，自應調查其他證據，以資審認，苟其所為攻擊之詞，尚有瑕疵，則在此瑕疵
    未予究明以前，即不能遽採為斷罪之基礎，此理於自訴人亦同（最高法院六十九
    年臺上字第一五三一號判例參照）。另按認定犯罪事實，所憑之證據，雖不以直
    接證據為限，間接證據亦包括在內，然無論直接或間接證據，其為訴訟上之證明
    ，須於通常一般之人均不致於有所懷疑，而得確信其為真實之程度者，始得據之
    為有罪之認定，倘其證明尚未達到此一程度，而有合理性懷疑之存在時，即無從
    為有罪之認定，此亦有最高法院七十六年台上字第四九八六號判例可資參照。
三、本件自訴人金鷹公司指訴被告四人涉犯前開加重誹謗及妨害信用等罪嫌，無非係
    提出被告四人與加僑公司簽訂委任辦理加拿大投資移民申請手續之委任合約書、
    、九十一年十一月二十五日中國時報第八版影本、建業律師聯合事務所九十年十
    一月十二日建良字第一一一二號、九十一年二月二十日（九一）建良字第○二二
    ○號、九十一年十月四日（九一）建良字第一○○四號函、加僑公司變更登記事
    項卡、風險備忘錄、Ｄ‧Ｃ律師函、甲○○承諾書、商業移民組主任批文、德律
    聯合法律事務所九十年一月十八日（八九）德誠字第○二五五號律師函等，資為
    論據。訊據被告四人對於自訴人所指前揭委託加僑公司辦理投資移民加拿大及委
    任公誠公司代為催討投資返還款等情，並不爭執，惟均堅決否認有何自訴人公司
    所指之前揭犯行，辯稱：加僑公司向伊等表示要辦理投資移民，要求購買Ａｌｔ
    ａｎｔｉｃＧｒｏｗｔｈＦｕｎｄ（下稱ＡＧＦ基金），加僑公司負責人傅兆蓬
    並向伊等表示五年即可還本，伊等信以為真乃分別以匯款方式投資加幣二十五萬
    元或十七萬五千元不等之金額，詎五年過後，未有任何基金返還，經多次協商後
    ，傅兆蓬表示要以ＡＧＦ基金公司所屬之加拿大ＣＤＣＭＯＲＥ之資產抵押予投
    資人，並由傅兆蓬之兄傅兆川於九十年十一月二十一日簽訂一紙承諾書，經傅兆
    蓬及中華民國移民消費者權益促進會理事長虞孝成等二人任見證人，承諾九十天
    內要以ＣＤＣＭＯＲＥ商場貸款分配予投資人。然承諾書所約定期間已過，伊等
    仍未獲傅兆蓬、傅兆川之任何消息，伊等本身有事業需經營，無力再與其等協商
    返還投資款事宜，故丙○○、乙○○及丁○○乃委託甲○○全權代為處理，並由
    甲○○輾轉全權委託合法成立之公誠公司處理。因公誠公司要求伊等同至傅兆蓬
    位於自訴人公司之辦公室以表明確有委託之事實，伊等始於九十一年六月二十七
    日前往自訴人公司，伊等表明委託之意後，隨即離開，至於離開後公誠公司如何
    協商處理返還投資金，伊等既不知悉，更未參與。伊等委託公誠公司之初，即特
    別約定須以合法方式為之，此由委任契約書第四條約定：「乙方（即公誠公司）
    處理委任事務應以善良管理人之注意以合法方式為之」，絕無自訴人所指上開不
    法行為。另自訴人指稱九十一年十月二日下午有人至自訴人公司持麥克風呼叫並
    拉布條，並非伊等所為，九十一年十一月二十五日之中國時報第八版新聞，亦非
    伊等所刊登，況觀之該報紙新聞內容，並無任何指訴自訴人公司之名稱，何來誹
    謗之有。伊等僅係委託合法之公誠公司代為協商處理退還投資金事宜而已，既無
    任何不法行為，更無自訴人所指為自己或第三人不法所有之意圖，事實上，伊等
    係遭自訴人集團詐騙之受害者等語。
四、經查：
  １、自訴人公司指稱於九十一年十月二日下午二時許，有公誠公司員工至其公司，
      持麥克風呼叫並拉布條謂：「金鷹公司詐騙集團，欠債還錢」、「別再受騙上
      當、否則血本無歸」云云，雖有照片二紙在卷為憑，足認屬實。然查受被告等
      委任之公誠公司，係一合法設立登記，且經政府機關核准從事「逾期應收帳款
      管理服務業」，有卷附公誠公司之台北市政府營利事業登記證影本一紙可佐。
      被告甲○○以其名義代表被告丙○○、乙○○、丁○○等人與公誠公司簽立委
      任契約書之際，已明文約定公誠公司處理委任事務「應以善良管理人之注意以
      合法之方式為之」，亦有委任合約書影本可按。按除兩罰規定外，法人或其代
      表人，依刑罰採行意思責任主義之原則，尚不因其員工之個人不法行為，而受
      刑事追訴處罰，已不得僅因公誠公司係受被告等委任代為處理催收上開投資款
      ，遽指被告等人對於公誠公司員工之個人言行，亦應同負刑責。查該次前往現
      場者，依照片顯示僅公誠公司綽號「阿元」、「阿忠」之員工等人，自訴人未
      能提出證據足證「阿元」、「阿忠」等人之行為係受被告等人之指使，抑或被
      告等事前即已知悉仍提供助力，本院復查無其他積極證據證明被告等有誹謗自
      訴人公司之名譽或信用之犯意，尚不得因被告等人與公誠公司間有委任處理還
      款事務之民事上之委任關係存在，遂令渠等對於「阿元」、「阿忠」等人持麥
      克風呼叫或拉布條之行為，擔負妨害名譽或妨害信用之刑責。
  ２、再查，九十一年十一月二十五日之中國時報第八版對於被告四人以畢生積蓄委
      託投資移民加拿大之公司辦理投資移民，事後五年投資期滿仍無法取回一事，
      略加報導引述，固有自訴人提出之中國時報影本為憑。然查，該報導內容僅提
      及受被告等人委託者為「國內知名代辦移民加拿大的公司」，此外即無任何文
      字足令他人一望即知所指之公司誰屬，況依該報導所指者應係臺灣地區之加僑
      公司，與金鷹公司實無干涉，自訴人指稱被告等有毀損其公司名譽之犯意，未
      免望文生義，已非可採。又者，該報導刊登之形式與內容，與一般報社受委託
      而刊登廣告或啟事之情形明顯有別，該報導又係主筆之中國時報記者張致和出
      於個人採訪後對於新聞價值取捨之獨立判斷，此經證人張致和於原審調查中結
      證：「（問：中國時報九十一年十一月二十五日第八版之新聞報導是否你寫？
      《提示》）是。（問：這篇報導是否你個人執筆？）證人答是我個人執筆。（
      問：為何報導關於投資移民之新聞？）是我的一位朋友提到有關投資移民的事
      情，我認為投資移民的報導很有價值性，因對於投資移民完全無法拿回投資款
      的情形很罕見，我的朋友將這幾位被害人收到律師存證信函的事情告訴我。‧
      ‧‧（問：報導這篇新聞是基於個人之新聞判斷或認為用來妨害金鷹公司之名
      譽？）我是基於個人的判斷，如果是為了妨害金鷹公司名譽，當時就會讓公司
      名稱見報，但我並沒有這麼做」等語甚詳（見原審九十二年三月二十四日訊問
      筆錄第三、六頁），顯見非受被告或公誠公司之人委託刊登。自訴人未經向中
      國時報或主筆記者求證，誤認該篇報導係被告等人所委託刊登，遂稱「被告等
      四人‧‧‧登中國時報第八版新聞予以誹謗」云云，容有誤解新聞報導與新聞
      啟事或分類廣告之區別，未免失之臆測與擬制。
五、綜上所述，自訴人所提出之上開證據資料，為訴訟上之證明，又均未達通常一般
    人均不致於有所懷疑而得確信其為真實之程度，自不得僅因自訴人公司片面認定
    其因公誠公司員工拉布條持麥克風呼叫之行為，商譽及信用上受有損害，驟指被
    告有侵害其名譽及信用法益之故意。此外，復查無其他積極證據，足信被告確有
    自訴人公司所指前揭恐嚇取財或妨害名譽、妨害信用之主觀犯意或客觀行為，自
    不得僅憑有利害關係之自訴人公司之指訴，率以刑責相責，原審以不能證明被告
    四人犯罪，為渠等無罪之諭知，並無違誤，自訴人上訴意旨略以「被告等人於原
    審時均一再辯稱係因加僑公司引介渠等購買AGF 基金，惟五年後，未有任何基金
    返還本金之訊息，故而找上傅兆蓬詢問云云，且證人孫瑞鴻亦於原審證稱，伊並
    未向金鷹國際公司要錢，渠等是找傅兆蓬，因為當初傅兆蓬是加僑公司的負責人
    ，甲○○是經由加僑公司介紹投資導致血本無歸，渠等只是找傅兆蓬負責應負的
    責任。足徵就被告等之主觀判斷係AGF基金公司之責任等於加僑公司之責任，因
    加僑公司已因解散而不存在，遂認為傳兆蓬應負全責，姑且不論被告等之邏輯推
    理是否正確，惟此返款責任無論如何均應與上訴人無涉，更遑論訴外人傅兆蓬曾
    於九十年十一月十二日發函告知被告乙○○、丙○○等人前開應還款人為何等情
    事，是被告等當無不知前開還款責任與上訴人無關。縱被告等認上訴人應負返款
    義務，渠等自可透過正當、合法之程序以救濟之，詎渠等竟不循正軌，透過公誠
    公司以拉白布條及於媒體刊登不實之「金鷹公司詐騙集團，欠債還錢」、「別再
    受騙上當，否則血本無歸」等文字內容，客觀上均足以使社會大眾對上訴人公司
    之名譽、營業信譽，造成有不利觀感之虞，職是之故，被告等之行為自足構成毀
    損上訴人公司之名譽、信用甚明」云云，然自訴人上開上訴意旨，仍無法證明「
    阿元」、「阿忠」等人之行為係受被告等人之指使，抑或被告等事前即已知悉仍
    提供助力，其上訴即無理由，應予駁回。
六、本件被告丙○○、乙○○經合法傳喚，無正當理由不到庭，依法得不待其陳述，
    逕行判決，併此敘明。
據上論斷，應依刑事訴訟法第三百七十一條、第三百六十八條，判決如主文。
中      華      民      國    九十二    年      十      月    十五      日
                              臺灣高等法院刑事第二十一庭
                                  審判長法  官  葉  騰  瑞
                                        法  官  江  國  華
                                        法  官  莊  明  彰
右正本證明與原本無異。
不得上訴。
                                        書記官  廖  逸  柔
中      華      民      國    九十二    年      十      月    十六      日


司法院資訊處製作；財團法人民間司法改革基金會備份。
